臺灣高雄地方法院民事裁定
111年度海商字第12號
原      告  大雅國際股份有限公司

法定代理人  張明達
訴訟代理人  陳彥霓律師
            陳微雅律師
            張名賢律師
被      告  JAY CHEM SHIPPING CO., LTD.
                    設00-0, Imjeong-Ro, Mapo-Gu, Seoul,                      KOREA.
法定代理人  Jung Doo, Kim

上列當事人間請求損害賠償事件，本院裁定如下：
    主  文
原告之訴及假執行之聲請均駁回。
訴訟費用由原告負擔。
    理  由
一、原告主張：原告委託訴外人DUCAT CHEMICAL CO., LTD.（下
    稱DUCAT)全權辦理向訴外人GS CALTEX CORPORATION（下稱G
    S）購買指定油品及運送相關事宜，約定DUCAT向GS各以每公
    噸美金（下同）610元、每公噸725元購買500公噸之Base Oi
    l 150N (SN150)（下稱SN150）及1千公噸之Base Oil 500N 
    (SN500)（下稱SN500，合稱系爭油品），共計103萬元。DUC
    AT經原告同意委由訴外人三光船務代理行有限公司（下稱三
    光公司)辦理傭船業務，由三光公司在我國代理與被告簽訂
    海上物品運送契約（下稱系爭契約），將系爭油品以M/T "R
    OYAL EMERALD"（下稱系爭船舶）自韓國蔚山港運送至越南
    海防庭武港。依系爭契約系爭船舶應於民國109年12月14至1
    9日駛至蔚山港，嗣兩造合意將裝載期延至同年月24至29日
    ，及更改裝載港為韓國麗水港。系爭船舶於同年月27日在中
    國南通港，如直接駛向麗水港，通常航行，應能於同年月29
    日前抵達。詎系爭船舶無正當理由逕航抵蔚山港停泊，且未
    先行通知DUCAT、原告或三光公司，遲至110年1月2日凌晨4
    點許，才抵達麗水港，顯已逾約定裝載日4日。系爭油品價
    格隨時間波動，且欲購買者眾，系爭船舶遲延抵達麗水港，
    可歸責於被告，致原告、DUCAT無法以與GS原約定價格103萬
    元購買，須以新價格即各以680元／公噸購買SN150及795元／
    公噸購買SN500，但因GS實際出貨482.1公噸SN150及961.9公
    噸SN500，致原告受有損害101,080元，被告應負損害賠償責
    任。爰依海商法第5條、民法運送契約債務不履行及侵權行
    為等法律關係，提起本件訴訟等情。並聲明求為命被告應給
    付原告101,080元，及自起訴狀繕本送達翌日起至清償日止
    ，按週年利率5%計算之利息；暨願供擔保請准宣告假執行之
    判決（減縮應受判決事項之聲明部分，茲不再贅述）。
二、按原告之訴，訴訟事件不屬受訴法院管轄而不能為民事訴訟
    法第28條之裁定者，法院應以裁定駁回之，同法第249條第1
    項第2款定有明文。民事事件具有外國之人、地、事、物、
    船舶等涉外成分，為涉外民事事件，內國法院應決定訟爭法
    律關係之性質（定性）後，以確定內國對涉外民事事件有國
    際民事裁判管轄，始得受理。而國際民事裁判管轄乃訴訟提
    起之程序要件，國際民事裁判管轄之有無，實為法院應依職
    權調查事項。法院受理涉外民事事件審核有無國際民事裁判
    管轄時，應適用國際民事裁判管轄之明文規定外，如訟爭法
    律關係尚乏國際民事裁判管轄依據，即應審酌訟爭事件為訴
    訟標的法律關係及其原因事實，所涉及之國際民事訴訟利益
    與特定國家（法域）關連性等為綜合考量，並參酌內國民事
    訴訟土地管轄之規定及國際民事裁判管轄規則之法理，基於
    當事人間之實質公平、裁判之適正、程序之迅速經濟等程序
    保障概念，為判斷之基礎。除有明顯違背當事人間之實質公
    平、裁判之適正、程序之迅速經濟等特別情事，應否定我國
    法院就該涉外民事事件之國際民事裁判管轄外，原則上應認
    我國法院有該涉外民事事件之國際民事裁判管轄。又訟爭事
    件國際民事裁判管轄權之有無，固為法院應依職權調查之事
    項，已如前述，但就為訴訟標的之法律關係及管轄原因事實
    ，仍應由主張利己事實之原告負主張及舉證之責任。
三、經查：
　㈠被告為依據韓國法令成立登記之公司法人，其營業所所在地
    亦在韓國，有駐韓國代表處111年4月1日函覆在卷（審海商
    卷頁169至173），故我國法院對被告並無一般管轄合理關聯
    性（defendant-court nexus）之國際民事裁判管轄。
　㈡我國法院對被告有無特別管轄之國際民事裁判管轄，則應以
    訟爭事件類型或為訴訟標的法律關係與法院間之合理關聯性
    （claim-court nexus）為斷。涉外民事事件訟爭法律關係
    性質之決定（定性），除審酌原告主張之原因事實，鑑於國
    際間並無調和受訴不當之訴訟移送制度，且隨不同法庭地國
    而異其適用選法規則及進行訴訟程序，故仍應本於前揭當事
    人間之實質公平、裁判之適正、程序之迅速經濟等程序保障
    概念之國際民事程序法理，俾防止當事人圖己利與方便而恣
    意不當取得管轄或迴避管轄，影響當事人之實質公平，裁判
    適正及程序迅速經濟。茲以契約債務不履行責任與侵權行為
    損害賠償責任競合之情形，法院於決定訟爭法律關係性質之
    階段，考量侵權行為當事人間有特定契約之法律關係存在時
    ，應以附從該特定契約法律關係以決定訟爭法律關係之性質
    ，即所謂「附從性連結（akzessorische Anknüpfung）」理
    論。
　㈢爰據原告主張上開為訴訟標的法律關係及其原因事實與所提
    證據相互以觀，原告委由英屬維京群島法人DUCAT向韓國法
    人GS以FOB KOREA購買系爭油品後，為運送系爭油品，而由D
    UCAT委由我國法人三光公司處理與韓國法人被告洽訂懸掛韓
    國船旗之系爭船舶，依系爭船舶所在位置約定LAYCAN為109
    年12月14至19日，被告應在韓國蔚山港提供系爭船舶將系爭
    油品起運至越南海防庭武港之系爭契約。兩造嗣後合意將LA
    YCAN變更為同年月24至29日，被告應在韓國麗水港交付系爭
    船舶。但被告未事先告知或經DUCAT同意而延誤時程，系爭
    船舶遲至110年1月2日抵達麗水港，致原告、DUCAT需以我國
    法人台北富邦銀行安和分行為付款人進行之信用狀交易，支
    付GS較高額之買賣價金而受價差損害，故請求被告賠償損害
    等各情，此有原告提出其與DUCAT間之委任契約書、訴外人
    香港法人SINOGLORY MARINE CO., LTD.（下稱SINOGLORY）
    與被告間之CLEAN RECAP電郵（M/T "ROYAL EMERALD"/ EX U
    LSAN, KOREA TO HAIPHONG, VIETNAM / LAYCAN 14-19TH DE
    C. 2020，下稱RECAP電郵）、TANK BILL OF LADING、PROFO
    RMA INVOICE、SINOGLORY於109年12月28日轉寄訴外人韓國
    法人HUB AGENCY CO., LTD.系爭船舶之ITINERARY予DUCAT之
    電郵（LAYCAN 24-29TH DEC. 2020，下稱28日ITINERARY電
    郵）、被告網頁、原告之股份有限公司變更登記表暨出進口
    廠商登記系統－－廠商基本資料查詢（含實績級距）、三光公
    司之有限公司變更登記表、DUCAT在英屬維京群島依IBC法成
    立之公司證書、三光公司於同年月22日寄送系爭船舶之ITIN
    ERARY予原告／DUCAT之電郵（下稱22日ITINERARY電郵）及AS
    BATANKVOY等為證（審海商卷頁33至47、155至163、海商卷
    頁33至37、41至69），並有駐韓國代表處111年4月1日函暨
    附件在卷可稽（審海商卷頁169至173）。是揆諸前揭說明，
    經核本件乃具外國人、事、地、物、船舶等涉外成分之海上
    物品運送契約之債務不履行法律關係，殊非因侵權行為法律
    關係涉訟，至為明灼。原告雖以上開原因事實主張侵權行為
    法律關係云云，惟細繹其主張原因事實及所提證據，就本件
    之國際民事裁判管轄而言，無從證明有何另一侵權行為法律
    關係存在，殊難遽以原告片面指陳逕為其有利之認定。
　㈣涉外海上物品運送契約法律關係之國際民事裁判管轄，並無
    明文規定，如當事人未明示合意定管轄法院者，自得援用民
    事訴訟法第12條關於內國民事訴訟土地管轄規定之法理，即
    以債務履行地為國際民事裁判管轄之連繫因素。而所謂債務
    履行地者，倘當事人未以契約訂定之清償地，民法第314條
    所定之法定履行地（清償地）則不與焉，乃依特徵性履行（
     Characteristic Performance）理論，以雙務契約所生債
    務中有足為履行該契約特徵以定之，而雙務契約之金錢支付
    義務，要難謂為該契約履行具有特徵性之債務；至於作為金
    錢支付對價之義務，或係交付契約標的物、給付勞務、完成
    工作等義務，始具該契約履行之特徵性。是以，涉外海上物
    品運送契約法律關係，應以完成海上物品運送之目的地為債
    務履行地，或以提供載運船舶之交付地為債務履行地。是原
    告主張系爭契約之海上物品運送契約債務不履行乙事，其債
    務履行地應為完成系爭契約海上物品運送契約之越南海防（
    庭武港），或提供載運船舶交付之韓國麗水港，此有原告提
    出RECAP電郵〔23/24 HAIPHONG FOR DISCH；DISCHARGE：1SP
    /1SCB HAIPHONG, VIETNAM（DINH VU TERMINAL），審海商
    卷頁37〕、TANKER BILL OF LADING（﹍to be delivered at 
    the port of discharge DINH VU PORT, HAIPHONG CITY, V
    IETNAM or so near thereto as the Vessel can safely g
    et,﹍審海商卷頁41）、28日ITINERARY電郵（ 02/04 YOSU F
    OR LOADING BASE OIL，審海商卷頁47）、22日ITINERARY電
    郵〔27/29 ULSAN (OR YOSU) FOR LOADING BASE OIL + COMB
    INE CARGO；29/30 YOSU FOR LOADING COMBINE CARGO；05/
    06 HAIPHONG FOR DISCH BASE OIL，海商卷頁53〕等在卷可
    稽，本件系爭契約之海上物品運送契約債務不履行法律關係
    ，自應由越南法院或韓國法院為管轄法院，我國法院洵無國
    際民事裁判管轄甚明。是原告主張：其委託DUCAT與被告簽
    訂系爭契約，DUCAT可將其對被告之權利移轉予原告，我國
    法院就系爭契約之海上物品運送契約債務不履行有國際民事
    裁判管轄云云，縱認權利移轉屬實，暫就原告是否為系爭契
    約之傭船人（Charterer）恝置勿論，亦不影響上開認定系
    爭契約之海上物品運送契約債務履行地為越南海防或韓國麗
    水。故原告此部分主張，要無可據。
　㈤原告復主張：其委託DUCAT以我國法人台北富邦銀行安和分行
    （下稱富邦銀行）為付款人，進行信用狀交易，將系爭油品
    之買賣價金交予GS，我國法院有國際民事裁判管轄云云。然
    姑且就GS係與DUCAT簽立FOB KOREA之PROFORMA INVOICE，暨
    台北富邦銀行係應DUCAT申請為受益人GS開發IRREVOCABLE D
    OCUMENTARY CREDIT等情，雖有DUCAT買受之PROFORMA INVOI
    CE、DUCAT申請之IRREVOCABLE DOCUMENTARY CREDIT、進口
    到單通知書、DUCAT外匯活期存款存摺暨進口融資確認書、
    進口結匯證實書／其他交易憑證、匯出匯款水單／其他交易憑
    證、進口結匯證實書／其他交易憑證／利息收據等可據（海商
    卷頁83至105），並無任何文件載明係由原告委託DUCAT，暫
    恝置勿論。本件為因系爭契約海上物品運送契約之債務不履
    行法律關係涉訟，已如前述，DUCAT申請台北富邦銀行為信
    用狀交易之付款，委難謂為上開訟爭法律關係之管轄連繫因
    素，自不得以該連繫因素指向之我國法院為本件訟爭法律關
    係之管轄法院。
　㈥原告再主張：我國為侵權行為之損害結果發生地，有國際民
    事裁判管轄云云。惟本件訟爭法律關係為系爭契約海上物品
    運送契約之債務不履行，縱認被告未依其與DUCAT所簽訂系
    爭契約之海上物品運送契約LAYCAN，交付DUCAT系爭船舶以
    載運系爭油品，並非原告未證明之另一侵權行為法律關係，
    詳如前述，故原告不能以其因侵權行為受有損害而主張我國
    法院有本件之國際民事裁判管轄至明。
四、綜上所述，我國法院對本件原告主張系爭契約之海上物品運
    送契約債務不履行法律關係，洵無國際民事裁判管轄，且無
    法移送於其他有管轄權之法院，應予駁回其訴。原告之訴既
    經駁回，其假執行之聲請失所附麗，併予駁回。
五、依民事訴訟法第249條第1項第2款、第95條、第78條，裁定
    如主文。
中　　華　　民　　國　　111 　年　　5 　　月　　31　　日
                  民事第一庭  法　官　劉定安
以上正本係照原本作成。
如對本裁定抗告須於裁定送達後10日內向本院提出抗告狀，並繳
納裁判費新臺幣1,000 元。
中　　華　　民　　國　　111 　年　　5 　　月　　31　　日
                              書記官  陳鈺甯